【裁判字號】    88,易,1707
【裁判日期】    890720
【裁判案由】    詐欺
【裁判全文】
臺灣臺北地方法院刑事判決                        八十八年度易字第一七○七號
    公  訴  人  臺灣臺北地方法院檢察署檢察官
    被      告  乙○○
                丙○○
    共同選任辯護人  邱六郎
右列被告等因詐欺案件，經檢察官提起公訴（八十七年度偵字第二一五二三號），本
院判決如左：
    主  文
乙○○、丙○○均無罪。
    理  由
一、公訴意旨略以：被告乙○○自稱係陳明，明知其已於民國八十四年四月間經票據
    交換所宣告列為拒絕往來戶，票據已無信用可言，財務亦無支付能力，而被告丙○○係其同居人，對於被告乙○○之資力狀況亦知之甚稔，兩人竟共同意圖為自
    己不法之所有，於八十五年三月二十五日，隱瞞前揭票據已被宣告拒絕往來戶之
    情事，以兩人名義參加由羅秋男所召集之支票互助會，每會金額新台幣（下同）
    十萬元，連會首計三十二會，一次開標，按得標金額高低，決定得標之順序，並
    且當場簽發應繳納之死會會款之支票，惟被告乙○○則交付發票人為「丁○○」
    ，實際上姓名年籍皆不詳之人所簽發之支票，以代替其本人之支票及被告丙○○
    所簽發之票據，而會首及其他會員因不知上述情況，陷於錯誤而同意被告乙○○
    加入該件互助會。開標結果被告陳延明係於八十五年七月二十五日得標（第四高
    標，標金三萬元），而被告丙○○名義則係於次月（即同年八月二十五日）得標
    （標金二萬九千五百元），而其他會員如林詮錄即甲○○等人於開標時所交付之
    支票均已經被告乙○○提示付款，而相對的該等其他會員所應得之會款，其中被
    告乙○○所交付之票據部分，經提示後均不獲付款，且被告乙○○避不見面，迭
    經催討迄未清償，始知受騙，因認被告共涉有刑法第三百三十九條第一項詐欺罪
    嫌。
二、按犯罪事實應依證據認定之，無證據不得推定其犯罪事實；不能證明被告犯罪者
    ，應諭知無罪之判決，刑事訴訟法第一百五十四條、第三百零一條第一項分別定
    有明文。而事實之認定，應憑證據，如未能發現相當證據，或證據不足以證明，
    自不能以推測或擬制之方法，以為裁判基礎（最高法院四十年台上字第八六號判
    例參照）。又刑法第三百三十九條第一項詐欺罪之成立，以意圖為自己或第三人
    不法之所有，施用詐術使人陷於錯誤而交付財物為構成要件。所謂以詐術使人交
    付財物，必須該財物之交付，係由於被施用詐術而陷於錯誤所致，若行為人所用
    方法，不能認為詐術，亦不致使人陷於錯誤，或行為人未施用何詐術，交付財物
    者亦非因陷於錯誤而交付，即不構成詐欺罪。至於債務人於債之關係成立後，如
    有未依債之本旨履行民事債務之情形，在一般社會經驗上可能之原因甚多，縱令
    是出於惡意不為履行，苟無足以證明其在債之關係發生時，自始即具有不法所有
    意圖之積極證據，亦僅能令負民事之遲延給付責任，依刑事訴訟法第一百五十四
    條之規定，尚不得據此債信違反之客觀事態，而推定債務人原有詐欺取財或詐欺
    得利之犯意。經核，公訴人認被告涉有詐欺罪嫌，無非係以支票互助會之性質，
    不容有人隱瞞自己早已被列為拒絕往來，且被告所交付之「丁○○」之票無法查
    出其真正之年籍資料，被告乙○○亦有多次被訴涉嫌詐欺，其資力狀況實已陷於
    支付不能之地步，另被告丙○○與被告乙○○同居，對其信用情形理應相當清楚
    ，且其自己並無財產資力，猶仍然同意以其名義參加該件互助會，且簽發其自己
    名義之支票為其主要論據。
三、訊據被告均堅決否認右揭犯行，被告乙○○辯稱：伊從事建築業，非但承包大規
    模之建築工程模板工程，同時擁有數仟萬元甚至上億元之土地，並非無支付能力
    ，嗣伊以自己及被告丙○○之名義，參加羅秋男所召集之支票互助會，成立時一
    次開標，伊標得第四會及第五會（會首除外），即將所參加兩會應付之會款，按
    月以兩會合併給付一張支票之方式，以被告丙○○及丁○○之支票繳足全部會款
    予會首，其中丁○○之支票僅有一張，其餘皆為被告丙○○之支票，均已兌現或
    退票後補足金額，至丁○○之支票係從友人處取得，退票後已與由會首處取得該
    支票之告訴人林銓錄達成和解，分期給付，並無詐欺等語。被告丙○○則辯稱：
    雖有同意被告乙○○以其名義參加系爭支票互助會，並將支票借與被告乙○○使
    用，但伊有自己之家庭，不可能與被告乙○○同居，而伊支票拒往係在八十六年
    以後之事，拒往後應付會款均已補足，並無詐欺等語。
四、經查：被告乙○○於八十五年三月二十五以自己及被告丙○○之名義，參加羅秋
    男所召集之支票互助會，成立時一次開標，標得第四會（八十五年七月）及第五
    會（八十五年八月），即將所參加兩會應付之會款，按月以兩會合併給付一張支
    票之方式，以被告丙○○及丁○○之支票繳足全部會款予會首，告訴人林銓錄因
    標得第二十八會，乃由會首處取得被告乙○○所繳之丁○○支票，於八十七年七
    月間因丁○○之支票拒往而遭退票，此外被告乙○○所繳其餘支票皆為被告丙○○之支票，均已兌現（包含被告乙○○標得會金後之八十五年九月及十一月）或
    退票後補足金額等事實，業據被告等供明在卷，告訴人於本院審理時並自認所收
    丁○○支票係經由會首羅秋男背書後轉來，不知被告乙○○所交其餘會款之支票
    係何人之票等語，並有告訴人於偵查中提出之互助會會單、支票及退票理由單、
    被告於本院審理時提出之給付會款支票詳表、被告丙○○支票簿封面、支票存根
    、支票往來明細單在卷可稽，復經本院向被告丙○○甲存往來之台灣省合作金庫
    大安支庫函查，據該庫於八十八年七月八日以合金安存字第二七六九號函附被告
    丙○○於八十五年間支票往來明細表核閱相符。則被告等若有施用詐術以取得會
    金，何須於取得會金後仍繼續兌現嗣後到期之會款支票或退票後補足金額，已難
    認被告等有何施用詐術之行為。況所謂支票互助會，其特點在於全部會員於起會
    開標時，即按所有會員所填標金高低，決定各人得標次序，並全部以支票一次交
    付作為會款之支付，故此種互助會所著重者，在於各會員所繳交用以支付會款之
    支票票信如何，而非以未用於繳付會款之支票之參加者本人票信如何，則被告乙○○既未以自己拒往之支票繳付會款，而係以第三人之支票繳付會款，會首乃至
    各會員亦未取得被告乙○○個人拒往之支票，被告乙○○何須施用隱瞞自己支票
    已遭拒往之詐術，且告訴人等會員於取得經會首背書由被告乙○○所交付第三人
    之支票同時，依其與會首間之合會關係交付自己應繳之會款，又如何能謂係因被
    告乙○○施用詐術而陷於錯誤，實難認被告乙○○有何施用「隱瞞自己早已被列
    為拒絕往來」之詐術。又被告乙○○並非無資力可言，業據被告乙○○於本院審
    理時提出台北市古亭地政事務所於八十五年間即已核發其名下之土地所有權狀多
    張在卷可憑，焉能謂其有多次被訴詐欺，即謂「其資力狀況實已陷於支付不能之
    地步」，否則被告丙○○並無任何被訴詐欺紀錄，豈非可謂其資力雄厚。另公訴
    人所指「被告丙○○與被告乙○○同居」一說，為被告二人堅決否認，告訴人到
    庭亦謂不知道他們同居，應該兩會都是被告乙○○的等語，此外遍查卷內並無任
    何可供傳查此項事實存在之證據，遑論被告丙○○對被告乙○○信用情形「理應
    相當清楚」，且無證據可認被告丙○○有何詐欺之犯行。至丁○○之真正年籍資
    料，經本院依其退票理由單所載住址及身分證統一編號傳查，雖仍無法查出，但
    依卷證資料所載，被告乙○○以丁○○之支票交付會款者僅有一張，且告訴人經
    由會首背書後取得該張支票，於八十七年七月間始提示而未獲兌現，在此之前被
    告所繳會款之支票均能兌現或退票後補足，已如前述，是不能在別無其他積極犯
    罪證據之情況下，執此一端即推認被告等自始即具有不法所有之詐欺犯意。參以
    被告乙○○業與告訴人達成和解，有和解協議書在卷可憑，益徵本案純屬債務不
    履行之民事糾葛，與詐欺刑責無涉。此外，又查無其他積極證據，足認被告等確
    有詐欺之情事，應認不能證明被告等犯罪，依法應諭知無罪之判決。
據上論斷，應依刑事訴訟法第三百零一條第一項，判決如主文。
本案經檢察官孟令士到庭執行職務
中      華      民      國    八十九    年      七      月     二十     日
                                      臺灣臺北地方法院刑事第三庭
                                          法  官  劉  台  安
右正本證明與原本無異。
如不服本判決，應於送達後十日內，向本院提出上訴狀。
                                          書記官  張  世  輝
中      華      民      國    八十九    年      七      月     二十一   日


司法院資訊處製作；財團法人民間司法改革基金會備份。
